臺灣高等法院臺中分院刑事判決　　　　96年度上訴字第1775號
上　訴　人　臺灣臺中地方法院檢察署檢察官
上　訴　人
即　被　告　丁○○
　　　　　　　　　　號
　　　　　　乙○○
被　　　告　丙○○
共同指定辯護人　本院公設辯護人　己○○
上列上訴人因被告強制等案件，不服臺灣臺中地方法院96年度訴
字第374號，中華民國96年5月8日第一審判決（起訴案號：臺灣
臺中地方法院檢察署95年度偵字第4776、8858號），提起上訴，
本院判決如下：
    主  文
原判決撤銷。
丁○○、乙○○、丙○○共同以強暴妨害人行使權利，各處有期
徒刑壹年，均減為有期徒刑陸月，如易科罰金以銀元佰元即新
臺幣玖佰元折算壹日。又共同意圖為自己不法之所有，而侵占離
本人所持有之物，處罰金銀元肆仟元，減為銀元貳仟元，如易服
勞役以新臺幣壹仟元折算壹日。
    事  實
一、丁○○於民國94年9月18日中秋節前約3天，在其台中市○○
    區○○街289號7樓之2住處樓下，交付戊○○新臺幣（下同
    ）6千元，委託戊○○代為購買第一級毒品海洛因，然因其
    認戊○○事後無故拖延，避不見面，為此極為不滿。迄於94
    年9月18日中秋節當天晚上，於戊○○主動致電丁○○表示
    欲交付所購得毒品時，丁○○為思報復，竟夥同乙○○及丙○○，3人即基於共同犯意之聯絡，於94年9月18日晚上11時
    許，攜帶小刀1支及手槍樣式之打火機1支（均未扣案），由
    丁○○駕駛乙○○所有之車牌號碼4082-HZ號紅色BMW自用小
    客車，搭載乙○○及丙○○分乘副駕駛座及右後座，前往臺
    中市○○路與大雅路口附近之「嘉年華KTV」門口與戊○○
    碰面，丁○○抵達後即要求戊○○上車，戊○○亦依指示上
    車，坐在該車左後座，丁○○隨即駕車往北屯區方向行駛，
    戊○○於此時即將所購得價值約2千元之海洛因毒品交給丁○○，丁○○即藉口將車開至臺中市○○○路萊爾富便利商
    店附近之路邊停車，乙○○先下車購買香菸後，旋返回該車
    打開左後車門，進入該車左後座，與丙○○分別坐在戊○○
    之左右兩側，先由丙○○手持手槍樣式之打火機，朝戊○○
    之臉部重擊1拳，導致戊○○臉部出血，戊○○趕緊以手摀
    住其臉，此時乙○○手持上述小刀，並以刀柄及拳頭朝戊○○之後腦部位毆打（傷害部分未據告訴），同時由丁○○未
    經戊○○之同意，伸手將戊○○之包包拿過去，搜查包包內
    是否尚有其他海洛因毒品，而以上開強制方式妨害戊○○行
    使對於其包包之權利，經搜查後未發現其他海洛因毒品，丁○○即將戊○○之包包丟回戊○○座位旁，戊○○乃告以願
    將不足之4千元退還丁○○等人，並隨即自包包內取出4張千
    元紙鈔交予丁○○，之後丁○○即停車，並由丙○○喝令戊○○下車，戊○○遂趕緊下車，惟因疏忽而未將其包包帶下
    車，待發現時丁○○等人已將車子開走，而丁○○等人即另
    行起意，將該包包（內有戊○○之手機2支、現金1千餘元及
    證件等物）侵占入己，嗣後3人並將戊○○之2支手機持往台
    中縣烏日鄉某手機店出售，得款2800元後，再一同購買海洛
    因一同施用而花費殆盡。嗣經戊○○於94年9月25日報警處
    理，始經警循線查獲上情。
二、案經臺中市警察局第六分局報請臺灣臺中地方法院檢察署檢
    察官偵查起訴。
    理    由
一、證據能力部分：本案公設辯護人主張證人戊○○於警詢之陳
    述無證據能力。查「被告以外之人於審判外之言詞或書面陳
    述，除法律有規定者外，不得作為證據。」、「被告以外之
    人於檢察事務官、司法警察官或司法警察調查中所為之陳述
    ，與審判中不符時，其先前之陳述具有較可信之特別情況，
    且為證明犯罪事實存否所必要者，得為證據。」，刑事訴訟
    法第159條、第159條之2分別定有明文。次按「刑事訴訟法
    第一百五十九條之二規定：被告以外之人於檢察事務官、司
    法警察官或司法警察調查中所為之陳述，與審判中不符時，
    其先前之陳述具有較可信之特別情況，且為證明犯罪事實存
    否所必要者，得為證據。其所謂『具有較可信之特別情況』
    （即學理上所稱之『特信性』），係指其陳述係在特別可信
    為真實之情況下所為者而言。例如被告以外之人出於自然之
    發言、臨終前之陳述，或違反自己利益之陳述等特別情形均
    屬之。蓋被告以外之人在類此特別情況下所為之陳述，就通
    常而言，其虛偽之可能性偏低，可信之程度較高，若該項陳
    述為證明犯罪事實存否所必要，依上規定，自得構成傳聞法
    則之例外，而承認其證據能力。上開規定所指『具有較可信
    之特別情況』，係屬傳聞證據例外取得證據能力之特別要件
    ，與一般供述證據必須具備任意性之證據能力要件有別，二
    者不可混為一談。故被告以外之人於檢察事務官、司法警察
    官或司法警察調查中所為與審判中不符之陳述，縱係出於自
    由意思，然仍必須具備『具有較為可信之特別情況』及『證
    明犯罪事實存否所必要』之要件，始能採為證據。不能僅以
    被告以外之人在檢察事務官、司法警察官或司法警察調查中
    所為與審判中不符之陳述係出於其自由意思，即謂具有特別
    可信之情況，而採為犯罪之證據。」，有最高法院94年度台
    上字第5490號判決意旨可資參考。查證人戊○○於94年9月
    25日報案之警詢筆錄中雖陳稱：被告於94年9月19日（應係
    18日）23時左右，在台中市○○路與大雅路口（嘉年華KTV
    ）叫我坐他們的BMW汽車後，即乘該車往北屯區方向走至梅
    川東路1家萊爾富便利商店附近停車，當時坐右側男子即下
    車至我的左側，其上車時持1支小武士刀挾我，叫我不要亂
    動並用該刀柄打我的後腦，右側男子拿1支槍，用槍柄打我
    的臉（以致我流鼻血等多處受傷），後面2名男子開始搜我
    身體上的財物及置物包，之後技安即強盜我的置物包。強盜
    之後即把我丟在梅川東路附近，隨後我才搭乘計程車返家。
    我與技安認識不久，另2名男子不認識，我與他們3人無任何
    糾紛等語（警卷第27頁），惟其於原審法院審理時則係證稱
    ：（為何你在警詢中確定的說，左側男子拿小武士刀用刀柄
    打你後腦，右側男子拿壹支槍用槍柄打你的臉？）因為往我
    臉上打上去，感覺上是用槍柄打我的臉，臉被打下去時，根
    本看不清他拿的是什麼，感覺上是拿小武士刀，在製作警詢
    筆錄時，我是依照當時的感覺回答，我當時是有據實陳述。
    （為何你在警詢中確定的說技安強盜你的置物包？）因為他
    要我下車時，我包包、我的手機、證件、鑰匙沒有拿走，而
    且我也沒有辦法聯絡到他們，所以在製作筆錄時，我就這樣
    跟警察說。（這樣算是強盜嗎？）這我也不太清楚，那時候
    我是想看警方是否能協助我拿回我的東西。（為何你在警詢
    時說，他們三人強盜你，搜你的手機、證件，左側的人持武
    士刀，右側的人持手槍打你，與你今日的說法完全不同？）
    因為我製作警詢筆錄時，我包包及手機、證件放在車上，而
    且那時我聯絡不上他們，而且我報案時，也不是告他們強盜
    ，只是向警方說當時的情形等語（原審卷第144頁），故證
    人戊○○於警詢之陳述與其在審判中之陳述不符。而證人戊○○於警詢之陳述是否具有證據能力，則應視其於警詢之陳
    述是否具有較可信之特別情況，且為證明犯罪事實存否所必
    要而為判斷。而查，證人戊○○當時係因下車時未拿回其包
    包，且亦無法聯絡被告等人，始至警局報案，此除據戊○○
    於法院陳述外，參諸若當時其果真係遭被告等人強盜其包包
    ，則其應會於下車逃出後即前往警局報案，焉會於案發後一
    週才至警局報案，且亦未檢具驗傷單一併提出告訴？此與常
    理有違，且其於偵訊之陳述亦與法院所述大致相符，復無證
    據證明證人戊○○之警詢陳述具有較為可信之特別情況，故
    認證人戊○○於警詢之陳述應無證據能力。另被告乙○○、
    丙○○亦爭執渠等於警詢之陳述因精神狀況不太好，迷迷糊
    糊，而認無證據能力。惟經原審當庭勘驗被告乙○○及丙○○之警詢筆錄，被告乙○○、丙○○亦均陳稱確實有這樣說
    等語，且被告乙○○、丙○○與警員間之對答流暢，有勘驗
    筆錄附卷（原審卷第96頁）可稽，堪信其等並無精神狀況不
    好或因害怕而不知所云之情形，故應認有證據能力。另檢察
    官及被告、公設辯護人對於本判決所引用之下列其餘各項證
    據之證據能力，於本院調查證據時，知有刑事訴訟法第159
    條第1項不得為證據之情形，亦未於言詞辯論終結前聲明異
    議，茲審酌該等言詞陳述及書面陳述作成時之情況，認並無
    不宜作為證據之情事，依刑事訴訟法第159條之5之規定，自
    得作為證據，此合先敘明。
二、得心證之理由：
　(一)被告三人於本院不否認上揭犯罪事實，並據被告丁○○於原
  　審法院審理時坦承：「包包是戊○○被乙○○、丙○○毆打
    後拿給我，我有把皮包打開來看」、「（當時為何要搜戊○○的皮包？）因為戊○○騙我1次，我要再看看他皮包裡面
    有無海洛因等語」（原審卷第67、156頁），另被告乙○○於原審　法院審理時亦坦承：「我們在交易時，發現（
    海洛因的）量不夠，我認為戊○○騙我們，所以我就打他、
    丙○○是拿類似槍型的打火機打戊○○，我是用拳頭打戊○○」等語（原審卷第72、155頁），另被告丙○○亦於原審
    法院審理時坦承：「我有打戊○○臉1下，我是把打火機握
    在手裡面，用拳頭打戊○○」等語（原審卷第155、156頁）
    ，均坦承確有毆打被害人戊○○後，拿取戊○○之包包搜查
    之強制犯行，核與證人即被害人戊○○於95年8月16日偵訊
    具結證述：「丁○○拿6千元給我幫他們買（毒品），即在
    中秋節之前幾天，在台中市○○街我家樓下巷口拿給我，隔
    了3天中秋節晚上，我打電話給丁○○說東西我已調到了，
    並約在漢口路處碰面。我之所以在中秋節當天被打是因為拖
    太久沒有回丁○○消息，我的手機、包包、證件被拿走，目
    前下落我不知道，錢及毒品事實上是他們的。拿武士刀的那
    1個人直接叫我下車，我把我皮包留在車上，因為那時我被
    打搞不清楚狀況，故把包包留在車上，是警察說那是強盜案
    件。我買了3千元之海洛因，他們知道毒品在包包內，剩下
    的錢也在裡面，我是要把毒品及錢給他們，手機我放在包包
    內。」、「（為何拖三天才連絡他們？）因為我一時無法買
    到。他們一看到毒品即知道量不夠，我上車時有跟他們說毒
    品量不夠，剩下的錢在包包內要退還，但我未告訴他包包內
    有手機，拿武士刀的那位把門打開，示意我下車。1位拿類
    似槍的打我的頭，1位拿類似刀的東西」等語（偵查卷第25
    頁），又證人戊○○於95年9月18日偵訊具結證述：「我跟
    丁○○是朋友，其餘2人不認識。案發時是丁○○開車把我
    載走，副駕駛坐1個，我坐在後座，我右邊還有1個人。」、
    「（你的手機有被強盜？）我的手機放在包包裡面，我下車
    時包包沒有拿。因當時後座男子開車讓我下車，我人有受傷
    ，我當時急著下車，所以東西沒拿。中秋節前他有拿6千元
    要我幫他買海洛因，但當時買不到，中秋節當天晚上11時許
    有買到毒品，但買不夠，我就跟他約在漢口路大雅路口，要
    把毒品及剩下的錢還給他，我過去時他們可能不高興就叫我
    上車，車子開5分鐘到八期那邊便利商店，坐副駕駛座男子
    下車買煙，然後再上車時坐在我左側，他拿出武士刀叫我坐
    過去一點然後關車門，右後座的人拿手槍打我的臉，持武士
    刀男子以刀柄打我後腦，那時我臉在流血，他們有搜我身上
    包包有現金4千元、手機2支及我的證件，後來因我的臉一直
    在流血用手摀著臉，我不知包包誰拿走，再開一段路，我有
    叫他們不要再打我了，他們就讓我下車。」、「（你之前為
    何說被強盜現金5、6千元？）4千元本來就要還丁○○，我
    自己的錢是1千多元。丁○○拿6千元叫我買毒品，我買了2
    千元毒品，當天有準備4千元要還丁○○，一上車就將毒品
    交給丁○○，4千元在包包裡面，我有說要退他們4千元，但
    還沒給他們，包包就被他們拿走了。」、「（之前為何說毒
    品是買3千元？）是買2千元。」、「（包包裡共有多少錢？
    ）總共5千多元，但其中4千元要還給丁○○」（偵查卷第34
    頁）。又證人戊○○於原審法院則結證「中秋節前3天，丁○○拿6千元與我一起出錢要去買海洛因，那時還沒有拿到
    海洛因，所以我就一直沒有與他們聯絡。案發那天晚上我是
    主動打電話與丁○○聯絡，然後約在漢口路碰面，我只認識
    丁○○，丁○○那天開車，我坐在駕駛座後座左後方，當時
    車上很暗，而車上的其他人我不認識。一開始我的右邊坐一
    個人，駕駛座旁邊也有坐一個人。我上車後，把拿到的東西
    （指海洛因）拿給他們，他們有在車上施用，但是因為我拿
    到的不夠，所以要連同海洛因及剩下的錢4千元一起拿給他
    們，但他們因為我之前一直沒有聯絡可能不高興，所以在車
    上我與他們有爭吵，我有向他們解釋是因為當時拿不到東西
    ，才沒有與他們聯絡，但是他們還是很生氣，就將車停在便
    利商店前，坐在副駕駛座的那個人坐到我旁邊來，這時候才
    發生口角，動手打我的人我也不知道是誰，我也不知道他們
    拿什麼東西打我，他們打到我的鼻子流血，我用手摀著臉，
    他們打我是因為我在電話裡沒有說東西不夠，上車時我才說
    東西不夠，但是我還來不及說包包裡有要退回給他們的錢，
    他們就不高興就打我，而在這個時候，他們有搜我包包，是
    丁○○把包包拿走，他搜完之後，裡面沒有海洛因，就把包
    包丟回我的位置，當時丁○○搜包包時沒有拿走任何東西。
    我就跟旁邊的人說不要再打了，東西不夠，我有帶錢來還你
    們，所以我從包包拿出4千元給丁○○，說這4千元是要退給
    他們的錢後，把包包放在我左手邊的位置，然後他們突然停
    在路邊，示意要我下車，那時我急著下車，東西也沒有拿。
    如果他們沒有拿我的包包，也沒有搜我皮包的錢，我也會拿
    4 千元給他們。他們把車子停在路邊，並把車門打開，用手
    比示意要我下車，我想說可以走了，就趕緊從右邊下車，包
    包忘記拿走。我下車以後，車子就開走了，當時他們是有拿
    類似長長的東西　，不知道是棍子還是武士刀，因為車上燈
    光很暗，我看不清楚，而打我臉的武器是什麼我不知道，只
    知道很硬，打下去時，整個臉都是血」等語（原審卷第142
    頁），是證人戊○○於偵訊證述核與其於法院證述主要情節
    相符，而上開車號4082-HZ號BMW自用小客車，確為被告乙○○所有，亦有車籍作業系統－查詢認可資料1件附卷（警卷
    第21頁）可稽，是被告3人基於共同犯意，先由被告丙○○
    、乙○○二人毆打被害人戊○○，再同時由被告丁○○伸手
    將戊○○之包包拿過去，搜查包包內是否尚有其他海洛因毒
    品，而妨害戊○○行使對於其包包權利之事之犯行應堪認定
    。
  (二)核被告三人所為，均係犯刑法第304條第1項之以強暴妨害人
    行使權利罪及同法第337條之侵占遺失物罪，三人彼此之間
    ，有犯意聯絡及行為分擔，均為共同正犯。公訴意旨認被告
    係犯刑法第330條第1項加重強盜罪，尚有未洽，應予變更，
    又被告丁○○於91年間因犯竊盜罪，經臺灣臺中地方法院判
    處有期徒刑6月確定，並於92年8月24日執行完畢，而認被告
    丁○○本案所為，係構成累犯一節。惟按「被告犯有應併合
    處罰之數罪，經法院分別判處有期徒刑確定，其中一罪之有
    期徒刑先執行期滿後，法院經檢察官之聲請，以裁定定其數
    罪之應執行刑確定後，其在未裁定前已先執行之有期徒刑之
    罪，因嗣後合併他罪定應執行刑之結果，檢察官所換發之執
    行指揮書，係執行應執行刑，其前已執行之有期徒刑部分，
    僅應予扣除，而不能認為已執行完畢。」，有最高法院86年
    度台非字第44號、83年度台上字第5578號判決可資參照。查
    本案被告丁○○雖於91年間因犯竊盜罪，經臺灣臺中地方法
    院判處有期徒刑6月確定，並於92年8月24日執行完畢，惟被
    告丁○○另於該案裁判確定前犯動產擔保交易法之罪，經臺
    灣臺中地方法院以93年易字第2448號判處有期徒刑6月確定
    ，而該2案經臺灣臺中地方法院定應執行刑為有期徒刑11月
    確定，並自94年10月18日起執行剩餘之5月有期徒刑，此有
    臺灣高等法院被告前案紀錄表附卷可稽，則依上開實務見解
    ，本案被告丁○○所為，尚不能謂構成累犯（即上開竊盜罪
    所已執行有期徒刑6月部分，僅係在檢察官換發指揮書時應
    予扣除，不得謂已執行完畢），故公訴人此部分容有誤會，
    附此敘明。原審以被告犯罪事證明確，予以論罪科刑，固非
    無見，然查(一)中華民國96年罪犯減刑條例於96年7月16日生
    效，被告犯罪時間在96年4月24日以前，所犯刑法第304條之
    強制罪部分，合於減刑條件，原審未及適用減刑，尚有不及
    ；(二)修正前刑法第80條第1項第5款規定：「追訴權，因左列
    期間內不行使而消滅：．．．四、拘役或罰金者，1年。」
    ，修正後刑法第80條第1項第4款則規定：「追訴權，因下列
    期間內未起訴而消滅：．．．四、犯最重本刑為1年未滿有
    期徒刑、拘役或罰金之罪者，5年。」，刑法施行法第8條規
    定：「於中華民國94年1月7日刑法修正施行前，其追訴權或
    行刑權時效已進行而未完成者，比較修正前後之條文，適用
    最有利於行為人之規定」，修正前刑法第80條第1項第4款以
    追訴權一年內不行使為消滅原因，惟所謂追訴權包括偵查、
    起訴及審判在內，若已實施偵查，此時追訴權既無不行使之
    情形，自不生時效進行之問題（參考最高法院89年度台上字
    第75 7號判決意旨），本案早於95年3月、4月間即已經檢察
    官分案開始偵查，並無被告行為後一年內不行使追訴權情事
    ，是依修正前刑法，被告三人侵占遺失物部分追訴權時效並
    未完成，而修正後刑法第80條第1項第4款規定：「追訴權，
    因下列期間內未起訴而消滅：．．．四、犯最重本刑為1年
    未滿有期徒刑、拘役或罰金之罪者，5年。」，是依修正後
    刑法，被告三人此部分追訴權時效同亦未完成，原審就修正
    前、後刑法第80條，就期間及起算點各擷取其中有利於被告
    之部分割裂適用，致誤認被告三人侵占遺失物罪追訴權時效
    完成，未予論罪，亦屬違誤；檢察官上訴意旨認被告三人構
    成強盜罪云云雖無可採，但原審判決既有如上瑕疵，即屬無
    可維持，應由本院予以撤銷改判，爰審酌被告三人僅因被害
    人戊○○未能迅速為渠等購得海洛因毒品，且未與渠等連絡
    即懷恨在心，即以兇狠之手段對待被害人並強搜其包包，雖
    傷害部分未據被害人告訴，惟仍造成被害人身心極大之恐懼
    ，及渠等犯後尚能坦承此部分犯行之態度等一切情狀，就所
    犯二罪分別量處如主文第二項所示之刑，又中華民國96年罪
    犯減刑條例於96年7月16日生效，被告犯罪時間在中華民國
    96年4月24日以前，所犯二罪均合於減刑條件，爰依中華民
    國九十六年罪犯減刑條例第2條第1項第3款、第7條、第9條
    予以減刑，並諭知易科罰金及易服勞役之折算標準（有關新
    舊法之比較適用詳下述）。另被告等犯罪所用之小刀1支及
    手槍樣式之打火機1把並未扣案，而被告乙○○亦陳稱該等
    物品已丟棄或連同汽車一併出售，本院則以上開物品既未扣
    案，形體不明，無事證證明屬違禁物，爰不予諭知沒收，附
    此敘明。
四、查，被告行為後，刑法第2條、第28條、第33條第5款、第41
    條、第42條，均於94年2月2日修正公布，並自95年7月1日起
    施行，新舊法比較如下：
  (一)修正後刑法第2條第1項規定，已將新舊法律適用之「從新從
    輕」原則，改採「從舊從輕」原則，而此規定僅係規範行為
    後法律變更所生新舊法律比較適用之準據法，並非實體刑罰
    法律，自不生行為後法律變更之比較適用之問題，應逕行適
    用新法第2條第1項之規定，為「從舊從輕」之比較。
  (二)刑法第28條原規定：「二人以上共同『實施』犯罪之行為者
    ，皆為正犯。」，與修正後同條：「二人以上共同『實行』
    犯罪之行為者，皆為正犯。」之規定，二者在用語上固有不
    同，惟因就本案而言，被告3人係基於犯意聯絡，及行為分
    擔，均為共同正犯，依最高法院95年度第21次刑事庭會議決
    議，如新舊法處罰之輕重相同，即無比較適用之問題，非此
    條所指之法律有變更，即無本條之適用，應依一般法律適用
    原則，適用裁判時法，即應依修正後刑法第28條之規定論處
    。
  (三)刑法第304條第1項之強制罪，罰金刑部分係處3百元以下罰
    金，又刑法第337條之法定刑為5百元以下罰金，依修正後刑
    法施行法第1條之1之規定：「中華民國九十四年一月七日刑
    法修正施行後，刑法分則編所定罰金之貨幣單位為新臺幣。
    」、「九十四年一月七日刑法修正時，刑法分則編未修正之
    條文定有罰金者，自九十四年一月七日刑法修正施行後，就
    其所定數額提高為三十倍。但七十二年六月二十六日至九十
    四年一月七日新增或修正之條文，就其所定數額提高為三倍
    。」，及刑法第33條第5款修正為：「主刑之種類如下：．
    ．．五、罰金：新臺幣一千元以上，以百元計算之。」等規
      定觀之，依修正後之法律，刑法第304條第1項之強制罪所
      得科處之罰金刑最高額為新臺幣9000元（300元乘以30倍
      ）、最低額為新臺幣1000元；而依被告等行為時即修正前
      刑法第33條第5款規定之罰金最低額銀元1元計算，刑法第
      304條第1項之強制罪之罰金刑之最高額為銀元3000元（因
      提高10倍）即新臺幣9000元，最低額為銀元10元（因提高
      10倍）即新臺幣30元。又刑法第337條之法定刑為500元以
      下罰金，依修正後之法律，刑法第337條之侵占罪所得科
      處之罰金刑最高額為新臺幣15000元（500元乘以30倍）、
      最低額為新臺幣1000 元；而依被告等行為時即修正前刑
      法第33條第5款規定之罰金最低額銀元1元計算，刑法第
      337條之侵占罪之罰金刑之最高額為銀元5000元（因提高
      10倍）即新臺幣15000元，最低額為銀元10元（因提高10
      倍）即新臺幣30元。因此，比較上述修正前、後之刑罰法
      律，自應以被告等人行為時即修正前刑法關於科處罰金刑
      之法律較有利於被告等人。
  (四)又被告行為後，罰金罰鍰提高標準條例第2條業已刪除，而
    刑法第41條第1項前段關於易科罰金之折算標準，於94年2月
    2日修正公布，已由舊法之銀元100元、200元、300元修正為
    新台幣1000元、2000元、3000元，因屬科刑規範事項之變更
    ，其折算標準為裁判時所應諭知，自有就新舊法規定比較之
    必要，經比較新舊法結果，以被告行為時之舊法較為有利於
    被告，是依現行刑法第2條第1項之規定，應適用被告行為時
    之舊法即依修正前刑法第41條第1項前段，95年5月17日修正
    前罰金罰鍰提高標準條例第2條之規定，諭知以銀元300元折
    算一日為易科罰金之折算標準。
  (五)另被告行為後，刑法第42條關於易服勞役之折算標準及期限
    已有修正，因屬科刑規範事項之變更，其折算標準為裁判時
    所應諭知，自有就新舊法規定比較之必要，依新法修正易服
    勞役之折算標準，提高為新臺幣1000元、2000元或3000元折
    算1日，使行為人易服勞役之日數減少，如折算結果並未逾6
    個月之日數，則新法對於行為人較為有利，自應依新法諭知
    易服勞役之折算標準；是本件易服勞役部分應依現行刑法第
    2條第1項但書適用最有利於行為人之法律處斷，即適用修正
    後刑法第42條第3項之規定諭知以新臺幣1000元為易服勞役
    之折算標準（易刑處分應單獨比較，參考最高法院96年度台
    非字第58號判決意旨）。
五、公訴及上訴意旨雖認被告3人係基於加重強盜之犯意，先由
    乙○○持刀脅迫戊○○不准亂動，復以該武士刀之刀柄敲打
    戊○○之後腦，丙○○則另持玩具手槍，以槍柄毆擊戊○○
    之臉部，致戊○○臉部受傷流血，因而以手摀住臉部，無力
    抗拒，乙○○與丙○○即動手搜刮戊○○身上之財物，其3
    人即以此等強暴、脅迫方式，致使戊○○不能抗拒，而強行
    取走戊○○身上所攜帶之手提包1只及其內財物，包括現金5
    千餘元、手機2支（門號0000000000、0000000000號）、身
    分證、駕照、健保卡及鑰匙5支等物，其等得手後喝令戊○○下車，隨即驅車離開，強盜所得之現金事後經三人朋分花
    用，其等並將上開2支手機持往臺中縣烏日鄉某手機店變賣
    現金2,800元後，用以購買毒品供3人施用，因認被告3人係
    犯刑法第330條第1項之加重強盜罪云云。經查公訴人認被告
    3人犯加重強盜罪，係以被告3人之供述及被害人戊○○之證
    詞為其論據，另公訴蒞庭檢察官則質疑被告丁○○並無先前
    交付6千元予戊○○而委託戊○○購買6千元海洛因之事。惟
    按，「刑法上之強盜罪，以有為自己或第三人不法所有之意
    圖為構成要件之一，若奪取財物係基於他種目的，而非出於
    不法所有之意思者，縱其行為違法，要不成立強盜罪。」，
    最高法院著有21年度上字第18號判例可參。次按「債權人意
    圖促債務之履行，以強暴脅迫方法，將債務人所有物搶去，
    妨害其行使所有權，應成立刑法第三百零四條第一項之罪，
    但須注意同法第五十七條及第五十九條。」（參考司法院25
    年院字第1435號解釋），經查，有關被告丁○○於中秋節前
    3 日確有交付戊○○6千元而委託戊○○購買6千元海洛因之
    事，雖未據被告3人於警詢陳述，惟被告丁○○於檢察官偵
    查之初即供稱：警詢大部分都實在，但未加入我們是事先拿
    錢跟戊○○買毒品，是在中秋節前3天約94年9月16日，我與
    乙○○、丙○○合資5800元向戊○○買海洛因，戊○○同意
    當作6千元優待，當時說是拿了錢要拿貨回來，但人沒有出
    現，我有跟介紹人說要戊○○主動跟我們連絡，否則不要讓
    我們碰見等語（偵字第4776號卷第36頁），被告乙○○亦於
    偵訊之初即供述：「戊○○賣不好的藥，我有打戊○○，是
    中秋節那天戊○○打電話給丁○○，我們才約他出來，那天
    是他要補給我們藥，但在車上我們試那藥仍不好，我不爽才
    打他並叫他下車等語（偵字第4776號卷第34頁），另檢察官
    則未訊問過被告丙○○，惟被告丙○○亦於原審準備程序即
    供述：「94年9月18日晚上，丁○○找我要去拿海洛因，因
    為之前我有出資2千元，與丁○○、乙○○要共同購買海洛
    因，中秋節那天丁○○打電話問我要不要去拿海洛因，我就
    說好」等語（原審卷第76頁），觀諸被告三人所述互核大致
    相符，而證人戊○○亦於偵訊之初起以迄原審法院審理時均
    具結證述：「丁○○有拿6千元給我幫他們買，即在中秋節
    之前幾天，在台中市○○街我家樓下巷口拿給我，隔了3天
    中秋節晚上，我打電話給丁○○說東西我已調到了，並約在
    漢口路處碰面」等語大致相符，且檢察官於起訴書上亦認定
    被告丁○○於94年中秋節之前確有交付戊○○6千元，而委
    託戊○○代為購買海洛因毒品之事，堪信確有被告等交付6
    千元並委託被害人戊○○代為購買海洛因毒品1事，則被告
    等與被害人戊○○間確存有債權債務之糾紛，且被告3人雖
    未於警詢供稱之前有交付戊○○6千元而委託戊○○購買6千
    元海洛因之事，惟渠等亦均供稱之前確有因向戊○○買毒品
    而戊○○所賣毒品不好所致之金錢糾紛，且本次交6千元予
    戊○○並委託戊○○購買海洛因者係被告丁○○一人，則被
    告乙○○及丙○○未於警詢中陳稱此部分情節，亦不得謂渠
    等嗣後所述即不實，且因本案涉及購買毒品欲吸用之犯罪情
    事，故渠等未於警詢全盤供出實情，亦不得謂有何違常之處
    。另一般人就拿取他人之物之用語，是「強盜」、「搶奪」
    、「恐嚇取財」、「強制」或單純拿取，因未具備充足法律
    知識，且涉及是否有「不法所有之意圖」而不同，故在用語
    上未必精確，而觀諸被告3人於警詢之陳述（詳原審法院勘
    驗過之筆錄為準），亦多係警員以「強盜」、「搶奪」等字
    眼詢問被告3人後，被告等始依此而為回答，此有經原審法
    院勘驗之警詢筆錄存卷（原審卷第103-129頁）可參，故尚
    不能以被告等於警詢供稱是「強盜」或「搶」，而謂渠等於
    警詢已自白有不法所有之意圖而為強盜或搶奪犯行，況渠等
    於警詢之供述就：究係何人拿「槍」、何人拿「武士刀」，
    上開「槍」、「刀」是何人所有、當時何人毆打戊○○、是
    如何毆打戊○○、究係「強盜」毒品海洛因而已，或是「強
    盜」整個包包等重要情節，所述亦不一致，且與渠等自己於
    偵訊以迄本院之供述亦不一，自難以被告等於警詢所供而認
    定渠等之加重強盜犯行成立。此外復查無其他證據足認被告
    3 人確涉有加重強盜之犯行，爰變更檢察官所引應適用之法
    條。
據上論結，應依刑事訴訟法第三百六十九條第一項前段、第三百
六十四條、第二百九十九條第一項前段、第三百條，刑法第二條
第一項、第二十八條、第三百零四條第一項、第三百三十七條、
第四十二條第三項，九十四年二月二日修正公布前刑法第四十一
條第一項前段，中華民國九十六年罪犯減刑條例第二條第一項第
三款、第七條、第九條，罰金罰鍰提高標準條例第一條前段，修
正前罰金罰鍰提高標準條例第二條，判決如主文。
本案經檢察官甲○○到庭執行職務。
中　　華　　民　　國　　96　　年　　9 　　月　　20　　日
            刑事第一庭　審判長法　官　陳　紀　綱
                              法　官　張  智  雄
                              法　官　姚　勳　昌
上列正本證明與原本無異。
檢察官得上訴。
被告不得上訴。
如不服本判決應於收受送達後十日內向本院提出上訴書狀，其未
敘述上訴之理由者並得於提起上訴後十日內向本院補提理由書（
均須按他造當事人之人數附繕本）。
                              書記官  吳　宗  玲
中　　華　　民　　國　　96　　年　　9 　　月　　20　　日
附錄論罪科刑法條中華民國刑法第304條（強制罪）以強暴、脅
迫使人行無義務之事或妨害人行使權利者，處3年以下有期徒刑
、拘役或3百元以下罰金。
前項之未遂犯罰之。
中華民國刑法第337條
（侵占遺失物罪）意圖為自己或第三人不法之所有，而侵占遺失
物、漂流物或其他離本人所持有之物者，處5百元以下罰金。
